【裁判字號】    97,簡上,13
【裁判日期】    971224
【裁判案由】    妨害名譽
【裁判全文】
臺灣臺東地方法院刑事判決              97年度簡上字第13號
上  訴  人
即  被  告  戊○○
上列上訴人即被告因妨害名譽案件，不服本院臺東簡易庭於中華
民國97年5月30日所為97年度東簡字第147號第一審刑事簡易判決
（聲請簡易判決處刑案號：97年度偵字第431號 ），提起上訴，
本院管轄之第二審合議庭判決如下：
    主  文
原判決撤銷。
戊○○無罪。
    理  由
一、公訴意旨略以: 被告戊○○因與辛○○間有投資糾紛而結怨
    ，竟基於公然侮辱之犯意，於民國97年2月20日凌晨1時許，
    在位於臺東縣臺東市○○○街 1號辛○○所經營之「東港生
    魚片」店門口前，向辛○○出言辱罵: 「垃圾、沒有資格開
    店」等語，足以貶抑辛○○在社會上之人格評價。因認被告
    涉犯刑法第309條第1項之公然侮辱罪嫌。
二、按犯罪事實應依證據認定之，無證據不得認定其犯罪事實；
    又不能證明被告犯罪者，應諭知無罪之判決；刑事訴訟法第
    154條第2項、第301條第1項分別定有明文。次按所謂證據，
    係指直接間接足以證明犯罪行為之一切證人、證物而言，且
    事實之認定，應憑證據，如未能發現相當證據，或證據不足
    以證明，自不能以推測或擬制之方法，以為裁判基礎，最高
    法院30年上字第128號、40年臺上字第86號判例均可資參考
    。再按認定不利於被告之事實，須依積極證據，苟積極證據
    不足為不利於被告事實之認定時，即應為有利於被告之認定
    ，更不必有何有利之證據，最高法院30年上字第816號判例
    意旨可資參照。另按刑事訴訟上證明之資料，無論其為直接
    或間接證據，均須達於通常一般之人均不致有所懷疑，而得
    確信其為真實之程度，始得據為有罪之認定，若其關於被告
    是否犯罪之證明未能達此程度，而有合理懷疑之存在，致使
    無從形成有罪之確信，根據「罪證有疑，利於被告」之證據
    法則，即不得遽為不利被告之認定，有最高法院76年度臺上
    字第4986號判例可稽。復按刑事訴訟法第161條已於91年2月
    8日修正公布，其第1項規定：檢察官就被告犯罪事實，應負
    舉證責任，並指出證明之方法。因此，檢察官對於起訴之犯
    罪事實，應負提出證據及說服之實質舉證責任。倘其所提出
    之證據，不足為被告有罪之積極證明，或其指出證明之方法
    ，無從說服法院以形成被告有罪之心證，基於無罪推定之原
    則，自應為被告無罪判決之諭知，最高法院92年台上字第12
    8號判例參照 。又告訴人之指訴，係以使被告受刑事訴追為
    目的，是其陳述是否與事實相符，仍應調查其他證據，以資
    審認（最高法院52年度臺上字第1300號判例參照）。換言之
    ，告訴人之指訴，以使被告受刑事訴追為目的，其陳述如有
    瑕疵，則在此瑕疵未究明以前，遽採為被告有罪判決之根據
    ，即難謂為適法（最高法院74年臺上字第4225號判例要旨參
    照），亦即被害人（告訴人）之陳述，固得據為認定犯罪事
    實之證據資料，然被害人與被告，係居於相反之立場，其所
    述被害情形，難免有虛偽陳述之危險，故被害人之陳述，須
    其指訴之內容無瑕疵，且與事實相符，始得採為認定被告犯
    罪之證據（最高法院95年度臺上字第5372號判決意旨參照）
    。
三、按被告以外之人於審判外之陳述，雖不符刑事訴訟法第 159
    條之1至之4之規定，而經當事人於審判程序同意作為證據，
    法院審酌該言詞陳述或書面陳述作成時之情況，認為適當者
    ，亦得為證據；當事人、代理人或辯護人於法院調查證據時
    ，知有第159條第1項不得為證據之情形，而未於言詞辯論終
    結前聲明異議者，視為有前項之同意，刑事訴訟法第 159條
    之 5定有明文。查本案以下所引用之證據，被告及公訴人於
    本院審理時均表示不爭執其證據能力，且迄於言詞辯論終結
    前，亦未就本院所調查之證據資料主張有刑事訴訟法第 159
    條第 1項不得為證據之情形，本院審酌該證據作成之情況，
    認均無不適當情事，依刑事訴訟法第159條之5第 2項之規定
    ，均有證據能力，合先敘明。
四、公訴意旨認被告戊○○涉犯上開罪嫌，無非係以被告戊○○
    坦承於前開時間有至臺東縣臺東市○○路與新生路交岔路口
    之供述、告訴人辛○○之指訴、證人己○○於警詢及偵查中
    之證述為其論據。
五、訊據被告戊○○固坦承於97年2月20日凌晨1時許有至臺東縣
    臺東市○○路與新生路交岔路口統一超商旁等情不諱，惟堅
    詞否認有何公然侮辱告訴人之犯行，並辯稱: 伊所在位置離
    辛○○所經營之「東港生魚片」店門口尚有30公尺，且伊係
    因辛○○叫伊至其店內商談投資糾紛事宜，伊並未前往該店
    門口出言辱罵辛○○等語。經查:
  (一)97年2月20日凌晨1時許，臺東縣警察局臺東分局馬蘭派出所
    接獲報案後，確有到臺東縣臺東市○○○街 1號處理民眾報
    案勤務乙節，為被告於歷次程序所是認，核與證人即告訴人
    辛○○、證人己○○、證人即到場處理之員警丁○○等人之
    證述情節相符 (見警卷第8至9頁、本院卷第79頁、第92頁、
    第94頁) 。此部分事實，首堪認定。
  (二)本件發生之原由，仍因前 (19)日晚上 10時許，被告戊○○
    在位於臺東縣臺東市○○路底之「今夜卡拉OK店」前，巧遇
    告訴人辛○○駕駛其自小客車搭載證人己○○，雙方在現場
    發生爭執，且告訴人辛○○嗆聲叫被告戊○○至其店內商談
    投資糾紛事宜，業據證人壬○○、乙○○及癸○○於本院審
    理時證述在卷 (見本院卷第44頁、第46頁、第50頁 )，而告
    訴人亦不否認於上開時地有至「今夜卡拉OK店」前巧遇被告
    戊○○並發生衝突，是本案案發前告訴人與被告事先即有碰
    面發生爭執，嗣後被告果真前往案發地欲找告訴人商談，堪
    以認定。
  (三)再證人己○○於警詢時證稱: 被告到告訴人店外語無倫次的
    漫罵，罵告訴人垃圾，叫告訴人沒資格開店等語 (見警卷第
    8頁至第9頁 )，又於檢察官訊問時以證人身份具結證稱: 被
    告到告訴人店前，大聲罵告訴人說垃圾，沒資格開店，並未
    聽聞被告罵「這間東港生魚片我不能讓你再開了」等語 (見
    偵卷第9至11頁)，嗣於本院審理時具結證稱: 被告開車停在
    斜對面，並下車大聲大吼的叫，伊當時坐在告訴人店外之走
    廊吃生魚片，伊聽到被告大聲大吼的指著告訴人罵「垃圾，
    沒資格在這邊開店」，其他的話伊沒聽到等語 (見本院卷第
    88頁 )，核與告訴人於警詢供稱: 被告僅對其恫稱「這間東
    港生魚片店我不能讓你再開了」等語 (見警卷第5至6頁 )，
    及於本院審理時結稱: 被告恐嚇伊「某某人，今天、以後這
    店我不讓你開，要讓你開不成，不讓你在臺東」等語 (見本
    院卷第76頁)，是告訴人辛○○與證人己○○對同一事實（
    即被告有無辱罵告訴人）之存在與否為截然不同之陳述，是
    證人己○○上開證言是否足可信採，堪以作為認定被告犯行
    之證據，已非無疑。再參以證人己○○於本院結稱: 案發當
    天伊係在告訴人店內用餐所坐位子係在走廊上 (見本院卷第
    89頁 )，核與告訴人辛○○、證人即告訴人店內員工庚○○
    、甲○○所述證人己○○係坐於告訴人店內位子情節顯然不
    符(見本院卷第78頁及本院97年12月3日審理筆錄 )，是其證
    言是否可信，並非無疑。佐以證人己○○與告訴人辛○○係
    熟識之友人，是其所為之供詞，不無可能虛構誇大部分事實
    。綜上可知，證人己○○證詞之信憑性確有可疑。
  (四)告訴人辛○○雖堅指被告戊○○確有公然侮辱伊之犯行云云
   。惟據告訴人在警訊中自己所陳，係被告出言以「這間東港
    生魚片我不能讓你再開了」等語恐嚇告訴人云云，嗣於本院
    審理時結稱: 被告恐嚇伊「某某人，今天、以後這店我不讓
    你開，要讓你開不成，不讓你在臺東」等語 (見本院卷第76
    頁 )，雖其於檢察官偵查時具結證稱: 被告罵伊垃圾，不允
    許伊在臺東開店，不讓伊在臺東生存等語 (見偵卷第15頁 )
    ，是告訴人就被告辱罵伊之話，前後供稱顯然不一，且其供
    稱在臺東縣臺東市○○路底之「今夜卡拉OK店」前，巧遇被
    告時，其所駕駛自小客車係搭載同學丙○○等語，核與證人
    壬○○、乙○○及癸○○於本院審理時所證述係證人己○○
    (見本院卷第44頁、第46 頁、第50頁 )顯然不符，故其指稱
    之信憑性、真實性，存有重大瑕疵，要難逕予採信。復徵之
    證人丁○○與證人甲○○均證稱被告在案發地所站位置離告
    訴人店門口大約6、7公尺等語 (見本院卷第95頁至96頁及本
    院97年12月3日審理筆錄)，佐以證人林美秀及甲○○於本院
    審理時均結稱在上揭時地僅有聽聞被告叫囂，惟未聽見被告
    說什麼內容等語 (見本院97年12月3日審理筆錄)，故告訴人
    辛○○指訴被告公然侮辱伊之犯行云云，除其個人片面指訴
    外，則無其他積極證據可資佐證。再查告訴人辛○○與被告
    之間，雙方因有訴訟及財務糾紛，甚為複雜，其對於被告不
    利之指訴，與通常一般證人，因彼此無恩怨情仇，通常無故
    意栽贓嫁禍動機之證詞，非可等同視之，自難在無其他佐證
    之下，驟然採信。公訴人僅憑與被告有利害關係之告訴人辛○○唯一指訴，作為論斷被告公然侮辱告訴人之證據，所憑
    尚嫌薄弱，不免失之臆測與擬制，難認可採。
六、綜上所述，本件檢察官所舉之各項證據，尚無從佐證被告確
    有公然侮辱犯行，此外，亦查無其他積極證據足資證明被告
    有檢察官所認公然侮辱之罪嫌，而使本院不致有所懷疑，而
    得確信其為真實之程度，揆諸上開說明，自屬犯罪不能證明
    ，被告否認犯罪，提起上訴，為有理由，原審判決未及審酌
    至此，所為量處被告罪刑之判決，即有不當，自應由本院將
    原判決撤銷，改為被告無罪之諭知。又簡易案件之上訴由地
    方法院管轄之第二審合議庭辦理，如認應為無罪判決之諭知
    ，係屬刑事訴訟法第451條之1第4項但書第3款之情形，應依
    同法第 452條之規定，逕依第一審通常程序，並為無罪判決
    之諭知，附此敘明。
據上論斷，應依刑事訴訟法第455條之1第1項、第3項、第 452條
、第369條第1項前段、第301條第1項，判決如主文。
本案經檢察官子○○到庭執行職務。
中    華    民    國    97    年    12    月    24    日
                  刑事第二庭審判長法  官  李水源
                                  法  官  盧亨龍
                                  法  官  蔡慧雯
以上正本證明與原本無異。
如不服本判決應於收受送達後10日內向本院提出上訴書狀，並應
敘述具體理由；其未敘述上訴理由者，應於上訴期間屆滿後20日
內向本院補提理由書（均須按他造當事人之人數附繕本）。「切
勿逕送上級法院」。告訴人或被害人對於本判決如有不服，請書
具不服之理由狀，請求檢察官上訴者，其上訴期間之計算係以檢
察官收受判決正本之日期為準。
                                  書記官  林慧芬
中    華    民    國    97    年    12    月    31    日


司法院資訊處製作；財團法人民間司法改革基金會備份。
